ACORDAO-COMPLETO-2398448

ACÓRDÃO 12457/2020 ATA 40/2020 - PRIMEIRA CÂMARA

VISTOS, relatados e discutidos estes autos de Admissão, 
ACORDAM os Ministros do Tribunal de Contas da União, reunidos em Sessão da 1ª Câmara, ante as razões expostas pelo Relator, e com fundamento nos arts. 1º, inciso V, e 39, inciso II, ambos da Lei 8.443, de 16 de julho de 1992, c/c o art. 259, inciso II, do Regimento Interno desta Corte de Contas, em:
9.1. considerar legal o ato constante da peça 4, relativo à admissão de Keila Thaís Passos Martins Rodrigues, autorizando-lhe o registro respectivo, nos termos do art. 260, § 1º, do Regimento Interno desta Corte de Contas; 
9.2. determinar ao órgão de origem que:
9.2.1. apure eventual descumprimento do art. 117, inciso XVIII, da Lei 8.112/1990 pela Sr.ª Keila Thaís Passos Martins Rodrigues, em face da existência dos dois outros vínculos mantidos na Superintendência Estadual de Saúde no cargo de Farmacêutico e na empresa privada J. A. Souto Loureiro S.A, no cargo de Professor de Farmácia e Bioquímica; 
9.2.2. caso seja constatada a incompatibilidade das jornadas de trabalho, adote as providências de sua alçada, nos termos da Lei 8.112/1990;
9.2.3. informe este Tribunal acerca do resultado das apurações no prazo de 60 (sessenta) dias;
9.3. determinar à Sefip que:
9.3.1. dê ciência deste acórdão à interessada e ao órgão de origem;
9.3.2. monitore as determinações dirigidas ao órgão de origem insertas nos itens 9.2.1 a 9.2.3, retro;
9.3.3. arquive os autos.

PESSOAL. ADMISSÃO.

Primeira Câmara

Ministério da Defesa - Comando da Aeronáutica.

3. Interessada: Keila Thaís Passos Martins Rodrigues, CPF XXX.129.142-XX.

13.1. Ministros presentes: Walton Alencar Rodrigues (Presidente) e Bruno Dantas.
13.2. Ministros-Substitutos convocados: Augusto Sherman Cavalcanti (Relator) e André Luís de Carvalho.

AUGUSTO SHERMAN

Cuidam os presentes autos da admissão de Keila Thaís Martins Rodrigues, conforme os termos constantes da peça 2, cujo ato foi encaminhado ao Tribunal por intermédio do sistema Sisac, na sistemática definida na IN 78/2018, com parecer do órgão de Controle Interno pela legalidade. 
2.	A unidade técnica, ao analisar os fundamentos legais da admissão, bem como as informações prestadas pelo órgão do controle interno, lavrou a instrução vista à peça 4, adiante parcialmente transcrita, com eventuais ajustes de forma:
" (... ) 
EXAME TÉCNICO  
Procedimentos aplicados
2.  Os procedimentos para exame, apreciação e registro de atos de pessoal encontram-se estabelecidos na Instrução Normativa -TCU 78/2018 e na Resolução -TCU 206/2007. Em seus arts. 4º, § 2º, e 3º, § 3º, respectivamente, essas normas dispõem que os atos de pessoal disponibilizados por meio do Sisac devem ser submetidos a crítica automatizada do próprio sistema, com base em parâmetros predefinidos.
3. 	Relativamente aos atos de admissão, as rotinas de crítica das informações cadastradas no e-Pessoal foram elaboradas e validadas levando-se em conta as peculiaridades desses atos. Os itens de verificação do sistema compreendem prazos e fundamentos legais, assim como eventuais ocorrências de acumulação. Trata-se de verificações mais abrangentes, minuciosas e precisas do que aquelas que podem ser realizadas por mãos humanas, proporcionando um nível de segurança ainda maior.
4.	Além da crítica automatizada, há verificação humana adicional no caso de haver alertas do sistema ou informações não formatadas, como esclarecimentos do gestor ou do controle interno.
Exame das constatações.
5. 	Por intermédio das supracitadas análises realizadas por esta Unidade Técnica no ato de admissão constante deste processo foram detectadas as possíveis inconsistências apontadas no relatório que precede a presente instrução. Entretanto, através de cruzamento de dados e análise manual, constatou-se que as possíveis inconsistências apontadas não procedem ou entendeu-se que as mesmas não impedem a chancela pela legalidade.
CONCLUSÃO
6.	Em razão do exposto e tendo em vista as análises realizadas no ato de admissão de KEILA THAIS PASSOS MARTINS RODRIGUES, esta Unidade Técnica considera que o ato em tela pode receber a chancela de legalidade e o registro por esta Egrégia Corte".
3. 	O Ministério Público, neste ato representado pelo Procurador Júlio Marcelo de Oliveira, emitiu o Parecer espelhado à peça 6, lavrado nos seguintes termos:
'Trata-se de admissão de Keila Thais Passos Martins Rodrigues (peça 2) no posto de 1º Tenente, na qualidade de 'Militar Profissional de saúde com profissão regulamentada', do Ministério da Defesa/Comando da Aeronáutica.
Em instrução elaborada de forma automatizada, a Secretaria de Fiscalização de Pessoal propôs considerar legal o ato em apreço.
De acordo com as informações da RAIS, ano de referência 2018, a interessada possui três vínculos registrados, todos sem data de desligamento:
	Razão Social do Estabelecimento
	Cargo
	Admissão
	Horas/semana

	GAP Manaus
	Oficial da Aeronáutica
	28/02/2018
	40

	J. A. Souto Loureiro S.A.
	Professor de farmácia e bioquímica
	04/12/2017
	40

	Superintendência Estadual de Saúde - RJU
	Farmacêutico
	18/02/2017
	30

			Total
	110

No caso vertente, há ocorrência de acumulação de dois cargos públicos e um emprego na iniciativa privada, com jornada de 110 horas semanais.
Nos termos da alínea 'b' do inciso XVI do art. 37 da Constituição Federal/1988, na redação que lhe foi conferida pela EC 19/1998, é admitida a acumulação de 'um cargo de professor com outro técnico ou científico', desde que haja compatibilidade de horários.
Esta Corte de Contas, ao apreciar acumulações similares, firmou entendimento no sentido de que a existência de vínculos trabalhistas na esfera privada não configura impedimento para investidura em cargo público, contudo, indícios de incompatibilidade de horários devem ser apurados pela unidade jurisdicionada, nos termos do Acórdão 6020/2015-TCU-Segunda Câmara, assim sumarizado:
ADMISSÃO. CONTRATAÇÃO DE PROFESSOR. SERVIDOR QUE MANTÉM VÍNCULOS EMPREGATÍCIOS COM ENTIDADES DO SETOR PRIVADO. LEGALIDADE E REGISTRO DOS ATOS. DETERMINAÇÕES.
1. A manutenção de vínculos empregatícios junto a entidades do setor privado não configura impedimento para investidura em cargo público.
2. O exame da legalidade de ato de admissão não comporta verificação da compatibilidade da jornada de trabalho exigida no cargo público com a de emprego mantido no setor privado.
3. O cumprimento da jornada de trabalho exigida pelo serviço público é passível de apuração no decorrer das atividades laborais desenvolvidas pelo servidor.
4. A constatação do descumprimento de jornada de trabalho no serviço público sujeita o servidor às penalidades estabelecidas na Lei 8.112/1990.
5. Em processos que tratem de atos de admissão de pessoal, a existência de indícios de incompatibilidade de jornada de trabalho entre o emprego público e o emprego privado deve conduzir à expedição de determinação ao órgão jurisdicionado para que proceda à apuração devida e aplique as eventuais sanções cabíveis, nos termos da Lei 8.112/1990.
Pelo exposto, o Ministério Público de Contas opina pela legalidade do ato de admissão de Keila Thais Passos Martins Rodrigues (peça 2) e sugere determinação à unidade de origem para que adote, em relação à interessada, medidas administrativas idênticas às que foram consignadas no Acórdão 6020/2015-TCU-Segunda Câmara.
Aquiesce à proposta da unidade técnica quanto às demais admissões".
 
	É o Relatório.

não há.

Procurador Júlio Marcelo de Oliveira.

PESSOAL. ADMISSÃO. EXERCÍCIO DE DOIS CARGOS PÚBLICOS ACUMULÁVEIS COM UM EMPREGO NA INICIATIVA PRIVADA. POSSIBILIDADE. INDÍCIO DE INCOMPATIBILIDADE DE HORÁRIO. LEGALIDADE E REGISTRO. DETERMINAÇÃO AO ÓRGÃO DE ORIGEM COM VISTAS À ADOÇÃO DE MEDIDAS ADMINISTRATIVAS CABÍVEIS. CIÊNCIA.

ATOS DE ADMISSÃO (ADS)

Versam os presentes autos acerca da admissão de Keila Thaís Passos Martins Rodrigues, no posto de 1º Tenente, na qualidade de Militar Profissional de Saúde, com profissão regulamentada, do Comando da Aeronáutica.
2.	A unidade técnica instrutiva pugnou pela legalidade do ato admissional em relevo com o seu subsequente registro. O representante do Ministério Público, no mérito, anuiu à proposição da Sefip sugerindo, todavia, determinação ao órgão de origem para verificar a compatibilidade de horários, tendo em vista a ocorrência de tripla acumulação (dois cargos públicos e um emprego na iniciativa privada) , com jornadas de trabalho totalizando 110 horas, conforme abaixo demonstrado:
	
	Razão Social do Estabelecimento
	Cargo
	Admissão
	Horas/semana

	GAP Manaus
	Oficial da Aeronáutica
	28/02/2018
	40

	J. A. Souto Loureiro S.A.
	Professor de farmácia e bioquímica
	04/12/2017
	40

	Superintendência Estadual de Saúde - RJU
	Farmacêutico
	18/02/2017
	30

			Total
	110

3.	À luz do que consta do quadro demonstrativo acima, pode-se verificar que a interessada exerce o cargo efetivo de Farmacêutico na Superintendência Estadual de Saúde, regido pela Lei 8.112/1990, cumulativamente com o cargo temporário de Militar Profissional de Saúde, cujo ato ora se examina.
4.	Não há irregularidade na hipótese de acumulação em relevo. De fato, ao disciplinar a matéria em questão, a Carta Política de 1988, assim definiu:
	"Art. 37. (...) 
	XVI - é vedada a acumulação remunerada de cargos públicos, exceto, quando houver compatibilidade de horário, observado em qualquer caso o disposto no inciso XI:
a de dois cargos de professor;
a de um cargo de professor com outro, técnico ou científico:
a de dois cargos ou empregos privativos de profissionais de saúde, com profissões regulamentadas" (destaquei) .
5. 	No caso vertente, a acumulação se dá com o cargo público de Farmacêutico, exercido na Superintendência Estadual de Saúde, regido pela Lei 8.112/1990. No que se refere à natureza desse cargo, a Resolução 218 de 1997, do Conselho Nacional de Saúde (CNS) , o reconheceu como Profissional de Saúde. Essa profissão foi regulamentada por força do Decreto 20.377, de 8 de setembro de 1931:
	"Art. 1º A profissão farmacêutica em todo o território nacional será exercida exclusivamente por farmacêutico diplomado por instituto de ensino oficial ou a este equiparado, cujo título ou diploma seja, previamente registrado no Departamento Nacional de Saúde Pública, no Distrito Federal, e nas repartições sanitárias competentes, nos Estados".
6.	Por sua vez o art. 142, § 3º, inciso VIII da Constituição Federal com a redação que lhe deu a Emenda Constitucional 77, de 11 de fevereiro de 2014, dispõe o seguinte: 
	"Art.. 142 (...) 
	§ 3º (...) 
	VIII - aplica-se aos militares o disposto no art. 7º, incisos VIII, XII, XVII, XVIII, XIX e XXV, e no art. 37, incisos XI, XIII, XIV e XV, bem como, na forma da lei e com prevalência da atividade militar, no art. 37, inciso XVI, alínea 'c'  " (destaquei) .
7.	Assim, como a alínea "c" do inciso XVI do art. 37 da Carta Magna de 1988 contempla a possibilidade de acumulação de dois cargos ou empregos privativos de profissionais de saúde, com profissões regulamentadas tal qual a hipótese presente, não vislumbro vícios a macular a admissão da interessada. 
8.	No que tange à acumulação, também, com o cargo de Professor de Farmácia e Bioquímica na empresa J. A. Souto Loureiro S.A, de natureza privada, e indícios de possível incompatibilidade de horário, é de se acolher o Parecer do Ministério Público. Com efeito, esta Corte de Contas, ao se debruçar sobre esse tema, prolatou o Acórdão 6020/2015-TCU-Segunda Câmara, em processo da relatoria da Ministra Ana Arraes, em cujo voto restou consignado o seguinte:
	" (...) 
	10. Ocorre que a verificação da compatibilidade da jornada de trabalho não deve se inserir no escopo da apreciação da legalidade dos atos de admissão efetuada pelo Tribunal. Nesse exame, devem ser verificados o cumprimento das exigências constitucionais e o preenchimento dos requisitos exigidos para investidura no cargo, definidos em lei (no caso, o art. 5º da Lei 8.112/1990) . Nesse particular, a admissão foi precedida da regular realização de concurso público e o servidor preencheu os requisitos legais e editalícios exigidos.
	11. Isso não significa dizer que a verificação alvitrada pelo Ministério Público não deva ser levada a efeito, uma vez que eventual incompatibilidade de horários poderá resultar na falta de pontualidade e/ou de assiduidade do servidor, com ofensa aos princípios da legalidade e da eficiência. No entanto, tal investigação deverá ser processada de forma segregada, sem que se confunda com o instituto da verificação da legalidade dos atos de admissão submetidos ao tribunal.
	12. Reforça esse argumento o fato de que os efeitos negativos advindos de eventual incompatibilidade de horários somente se farão sentir no curso das atividades laborais do servidor, iniciando-se já em seu estágio probatório. Caso reste constatada a incompatibilidade pelo órgão jurisdicionado, deverão ser implementadas as medidas próprias, que poderão culminar na aplicação das penalidades estabelecidas no Estatuto do Servidor.
	13. Deve-se, pois, determinar à Universidade Federal de São Paulo que adote providências com vistas a verificar se o servidor está incorrendo nas proibições do referido art. 117, XVIII, da Lei 8.112/1990, ante as constatações apresentadas pelo parquet especializado, e que informe este Tribunal acerca do resultado das apurações no prazo de 60 (sessenta) dias".
9.	Nessa toada, penso que a admissão da Sr.ª Keila Thaís Passos Martins Rodrigues pode receber a chancela de legalidade, registrando-se o respectivo ato admissional, com determinação ao órgão de origem quanto a eventual exercício de quaisquer atividades que sejam incompatíveis com o cargo ou função e com o horário de trabalho, nos termos preconizados no Acórdão 6020/2015-TCU-Segunda Câmara.
	Pelo exposto, acolhendo a proposta alvitrada pela unidade técnica fazendo-se a determinação sugerida pelo representante do Ministério Público, manifesto-me por que o Tribunal aprove o acórdão que ora submeto a esse Colegiado.
TCU, Sala das Sessões Ministro Luciano Brandão Alves de Souza, em 10 de novembro de 2020.
AUGUSTO SHERMAN CAVALCANTI 
Relator